# 国家税务总局公告 2015 年第 40 号文会计处理疑问

提问人：rxj82 时间：2015-07-21 09:55:30
国家税务总局公告 2015 年第 40 号文列举了 “100%直接控制的居民企业之间，以及受同一或相同多家居民企业100%直接控制的居民企业之间按账面净值划转股权或资产”的四种情形，其中所得税问题比较清楚，个人对会计处理问题有如下疑问，特请教各位大仙：
（一）100%直接控制的母子公司之间，母公司向子公司按账面净值划转其持有的股权或资产,母公司获得子公司100%的股权支付。
母公司按增加长期股权投资处理，子公司按接受投资（包括资本公积，下同）处理。母公司获得子公司股权的计税基础以划转股权或资产的原计税基础确定。（二）100%直接控制的母子公司之间，母公司向子公司按账面净值划转其持有的股权或资产，母公司没有获得任何股权或非股权支付。母公司按冲减实收资本（包括资本公积，下同）处理，子公司按接受投资处理。 比如说划转资产为A公司股权，母子公司都不增减注册资本，上述（一）（二）会计处理方面，子公司都是一样的，即借：长期股权投资——A公司，贷：
资本公积；而母公司存在不同，（一）为借：长期股权投资——子公司，贷：长期股权投资——A公司，（二）为借：资本公积，贷：长期股权投资——A公司。个人疑问在于（一）与（二）的实质区别是什么，从母子公司资产实际状况来看，（一）与（二）是一样的，而且母公司都是100%控股子公司。（一）的情况下，合并报表时，母公司的长期股权投资——子公司与子公司所有者权益彼此相等（假设划转前相等），合并抵消；（二）的情况下，合并报表时，母公司的长期股权投资——子公司小于子公司所有者权益，合并时按权益法调整后也彼此相等，彼此抵消；因此，合并结果是一样的。那么实务中，（一）和（二）选择的依据是什么呢，也就是说“母公司获得子公司100%的股权支付”与“母公司没有获得任何股权或非股权支付”怎么理解？ （三）100%直接控制的母子公司之间，子公司向母公司按账面净值划转其持有的股权或资产，子公司没有获得任何股权或非股权支付。母公司按收回投资处理，或按接受投资处理，子公司按冲减实收资本处理。母公司应按被划转股权或资产的原计税基础，相应调减持有子公司股权的计税基础。
比如说划转资产为B公司股权，母子公司都不增减注册资本，会计处理方面，子公司为借：资本公积，贷：长期股权投资——B公司；而母公司如“按收回投资处理”即为借：长期股权投资——B公司，贷：长期股权投资——子公司，如“按接受投资处理”即为借：长期股权投资——B公司，贷：资本公积。那么，“按收回投资处理”与“按接受投资处理”的实质区别是什么？怎么理解?
（四）受同一或相同多家母公司100%直接控制的子公司之间，在母公司主导下，一家子公司向另一家子公司按账面净值划转其持有的股权或资产，划出方没有获得任何股权或非股权支付。划出方按冲减所有者权益处理，划入方按接受投资处理。

回答人：chenyiwei
母公司向子公司划转资产，无论是否增加子公司实收资本，母公司都应按权益性交易原则，将该资产的账面价值转入对子公司的投资成本处理。那种认为母公司应冲减自身资本公积的观点是不正确的。 同样，子公司向母公司划转资产，子公司冲减资本公积，母公司应按收回投资处理，冲减对子公司的长投成本。 总之，权益性交易的会计处理原则是：投资方调整长期股权投资成本，被投资方调整权益，并不是双方都调整权益。

提问人：豆豆她爹 时间：2016-01-05 14:33:53
陈老师，还想请教一个关于账务处理的问题。母公司按照划转股权的账面净值调整对子公司的投资成本，子公司接收股权时如果涉及同一控制下企业合并，确认长期股权投资成本时是否应按照划转公司净资产乘以持股比例进行处理？谢谢！

回答人：chenyiwei
是的。所以这时母公司单户表上调整长期股权投资的金额与子公司报表上确认资本公积的金额可能不对应。

提问人：longjinma120 时间：2017-08-18 17:18:16
陈老师，请教一个问题： 财税（ 2015 ） 40 号文关于资产（股权）划转企业所得税征管问题的公告 中“股权、资产划转”的疑问 财税（ 2015 ） 40 号文是对财税〔 2014 〕 109 号的解释，其中有如下疑问： 1 、文件中表述 “（二）100%直接控制的母子公司之间，母公司向子公司按账面净值划转其持有的股权或资产，母公司没有获得任何股权或非股权支付。母公司按冲减实收资本（包括资本公积，下同）处理，子公司按接受投资处理。 　　（三）100%直接控制的母子公司之间，子公司向母公司按账面净值划转其持有的股权或资产，子公司没有获得任何股权或非股权支付。母公司按收回投资处理，或按接受投资处理，子公司按冲减实收资本处理。母公司应按被划转股权或资产的原计税基础，相应调减持有子公司股权的计税基础。 　　（四）受同一或相同多家母公司100%直接控制的子公司之间，在母公司主导下，一家子公司向另一家子公司按账面净值划转其持有的股权或资产，划出方没有获得任何股权或非股权支付。划出方按冲减所有者权益处理，划入方按接受投资处理。” 这三条中均有一个共性，“没有获得任何股权或非股权支付”的情况下是那样处理的，如果获得了非股权支付，比如对方以货币资金支付，那么还适用该税收优惠政策吗？如果对方以货币资金支付了，还适用该税收优惠政策，那么和正常的股权转让有什么区别吗？

回答人：chenyiwei
抱歉，你的问题是税务专业问题，请咨询税务专业人士。